臺灣屏東地方法院民事判決　　　　　　　　99年度訴字第65號
原　　　告　黃美英
訴訟代理人　高義芳
被　　　告　潘榮坤
上列當事人間返還土地事件，本院於民國100年5月3日言詞辯論
終結，判決如下：
    主  文
被告應將坐落屏東縣春日鄉○○段第四四九地號如附圖所示449-
B 面積二七六二平方公尺及449-C 面積五三○平方公尺土地返還
原告及其餘公同共有人。
訴訟費用由被告負擔。
    事  實  及  理  由
一、按「訴狀送達後，原告不得將原訴變更或追加他訴。但有下
    列各款情形之一者，不在此限：一、被告同意者。．．被告
    於訴之變更或追加無異議，而為本案之言詞辯論者，視為同
    意變更或追加。」此民事訴訟法民事訴訟法第255 條第1 項
    第1 款及第2 項定有明文。原告原起訴請求訴之聲明為「請
    求判決被告潘榮坤所持民國59年7 月20日讓渡書撤銷無效。
    」等語（見本院卷第4 頁）；又於98年12月30日將訴之聲明
    更正為「請求判決被告潘榮坤所持59年7 月20日讓渡契約書
    無效。」等語（未涉訴之變更或追加，見本院卷第32頁）；
    再於99年6 月3 日調查時訴之變更為「請求被告將坐落屏東
    縣春日鄉○○段第449 地號返還原告及全體共有人。」等語
    （見本院卷第86頁背面），次於99年9 月2 日具狀減縮訴之
    聲明為為「請求判決被告將座落屏東縣春日鄉○○段第449
    地號土地（枋寮地政事務所土地複丈成果圖所示）449-B 面
    積2762平方公尺及449-C 面積530 平方公尺等二筆返還予原
    告。」（見本院卷第118 頁）；復於99年12月28日追加訴之
    聲明為「請求判決被告將座落屏東縣春日鄉○○段第449 地
    號土地（枋寮地政事務所土地複丈成果圖所示）449-B 面積
    2762平方公尺及449-C 面積530 平方公尺等二筆返還予原告
    及被繼承人黃水得之全體繼承人」等語（見本院卷第159 頁
    ），上開涉及訴之變更、追加部分，被告均無異議而為本案
    之言詞辯論，則依上開說明原告訴之變更、追加，即屬合法
    。
二、原告起訴主張：緣中國民國所有坐落屏東縣春日鄉○○段第
    449 地號、地目「旱」、使用分區為「山坡保育區」、面積
    15,600平方公尺之土地（下稱系爭土地），於58年12月15日
    設定耕作權登記予被繼承人黃水得（被繼承人黃水得於72年
    1 月30日死亡，繼承人為原告及訴外人夏水秀、黃大衛、黃
    莉莎、盧金雄、盧秀花、黃春美生、黃萬枝、黃萬春、黃秀
    蘭等人），詎被告無權占用如屏東縣枋寮地政事務所99年8
    月19日屏枋地二字第0990004732號函附複丈成果圖（下稱附
    圖）所示449-B 面積2762平方公尺及449-C 面積530 平方公
    尺，為此本於物上請求權請求權被告返還等語。並聲明：如
    主文所示。
三、被告則以：系爭土地於59年7 月20日連同同段453 、454 地
    號共三筆由原告之被繼承人黃水得讓渡予被告管理使用，原
    告為被繼承人黃水得之繼承人，依法自應繼承被繼承人之義
    務，故被告使用上開土地即非無權占用。又原告所指被告非
    原住民身分，依原住民保留地開放管理辦法第26條第1 、2
    項規定認無權占有，然依據台灣省政府74年7 月20日七四府
    民四字第150194號函「加強山地保留地管理與促進開發利用
    實施要點」平地人並非不能承租原住民保留地，且被告確實
    依此規定承租同段450 地號土地等語置辯。並聲明：原告之
    訴駁回。
四、按「所有人對於無權占有或侵奪其所有物者，得請求返還之
    。對於妨害其所有權者，得請求除去之。有妨害其所有權之
    虞者，得請求防止之。前項規定，於所有權以外之物權，準
    用之。」、「各共有人對於第三人，得就共有物之全部為本
    於所有權之請求。但回復共有物之請求，僅得為共有人全體
    之利益為之。」、「第820 條、第821 條及第826 條之1 規
    定，於公同共有準用之。」此民法第767 條、第821 條及第
    82 8條分別定有明文。又「繼承人有數人時，在分割遺產前
    ，各繼承人對於遺產全部為公同共有。」、「原住民取得原
    住民保留地之耕作權、地上權、承租權或無償使用權，除繼
    承或贈與於得為繼承之原住民、原受配戶內之原住民或三親
    等內之原住民外，不得轉讓或出租。」此民法第1151條、原
    住民保留地開發管理辦法第15條第1 項亦定有明文。經查：
  (一)原告主張中國民國所有系爭土地，於58年12月15日設定「耕
    作權」登記予被繼承人黃水得（被繼承人黃水得於72年1 月
    30日死亡，繼承人為原告及訴外人夏水秀、黃大衛、黃莉莎
    、盧金雄、盧秀花、黃春美生、黃萬枝、黃萬春、黃秀蘭等
    人）等情，業據其提出土地登記第二類謄本、繼承系統表、
    戶籍謄本在卷可稽（見本院卷第9 、64、66-82 、168 、
    178- 179、19 1-193頁），且為被告所不爭執，應可信為實
    在。故被繼承人黃水得就系爭土地之耕作權，得為繼承之標
    的，由上開繼承人繼承，並於分割遺產前為公同共有。
  (二)被告占用系爭土地如附圖所示449-B 面積2762平方公尺（種
    植蓮霧）及449-C 面積530 平方公尺乙節，業經本院至現場
    勘驗明確，有勘驗筆錄、現場草圖及土地複丈成果圖在卷可
    憑（見本院卷107 -113頁），並為被告所不爭執，堪信為真
    實。
  (三)按「私文書應由舉證人證其真正。但他造於其真正無爭執者
    ，不在此限。」民事訴訟法第357 條定有明文。本件被告抗
    辯：系爭土地於59年7 月20日連同同段453 、454 地號共三
    筆由原告之被繼承人黃水得讓渡予被告管理使用乙節，固提
    出讓渡書、證明書為證（見本院第136 、137 頁），惟該證
    明書僅能證明占有使用系爭土地的事實，尚不足以以此推論
    有被告所陳上開事實存在；至於讓渡書上「黃水得」之簽名
    、印文，已為原告所否認（見本院卷第129 頁背面），自應
    由被告負舉證責任，被告雖以證人陳正二於本院理時證述：
    「（【提示本院卷第6 頁讓渡書】這份讓渡書你有無看過？
    ）我不知道，土地是我父親陳朝其向誰買的我不知道，我父
    親再賣給被告潘榮坤，這件事情是我父親在民國五十幾年時
    講的。（買賣土地的地號，是否知道？）不了解。（你父親
    是以多少錢買的？）我不知道。（你父親賣給被告潘榮坤多
    少錢？）我不知道。（你父親是否有帶我去原住民那裡簽約
    ？）有，我有看到，那天是被告潘榮坤來搭載我父親過去的
    ，我問他說他們要去哪裡，他說被告要搭載我父親去春日鄉
    公所辦一件事情，說要寫一個讓渡書或買賣契約書。（你父
    親有無說是誰要何誰寫讓渡書或契約書？）沒有。」等語（
    見159 、160 頁），然由證人陳正二上開證述，僅能證明證
    人陳正二之父親陳朝其曾出售土地予被告，且於某日證人父
    親載被告要去寫讓渡書或買賣契約書乙事，至於證人父親陳
    朝其出售土地為何筆、要與何人簽立讓渡書或買賣契約書？
    亦即是否確實有簽立系爭讓渡書或買賣契約書等相關待證事
    實，證人陳正二均不知情，自難推論被告所提出上開讓渡書
    為真正，被告上開抗辯，即難信為實在，被告無權占用上開
    土地應可認定。
  (四)按法院之為判決，固須本於當事人之聲明，若當事人所為聲
    明僅用語錯誤，法院本於其聲明之真意而予勝訴之判決，自
    不得謂其所判決者係未經當事人聲明之事項，亦不發生訴之
    變更或追加問題（如契約解除權之行使，依民法第二百五十
    八條第一項之規定，應向他方當事人以意思表示為之，不得
    請求法院為宣告解除之形成判決，若訴之聲明，因用語錯誤
    而求為解除契約之判決，法院仍應認其係主張解除契約之意
    思表示有效，而請求確認該契約關係因解除而不存在。）。
    本件被告無權占用上開土地，從而原告依上開民法第828 條
    準用第821 條及第767 條第2 項，請求被告將上開土地返還
    原告及被繼承人黃水得之全體繼承人，因原告本人即為被繼
    承人黃水得之繼承人之一，是原告之真意，應係請求被告將
    上開土地返還予原告及其餘公同共有人全體，職是原告之請
    求為有理由，應予准許。
五、本件事證已臻明確，兩造其餘主張、陳述及立證方法，經核
    於判決不生影響，爰不逐一論列，附此敘明。
六、結論：原告之訴為有理由，依民事訴訟法第78條，判決如主
    文。
中    華    民    國   100    年    5     月    17    日
                  民事第一庭    法  官  曾吉雄
正本係照原本作成。
如不服本判決，應於收受送達後二十日內向本院提出上訴書狀。
中    華    民    國   100    年    5     月    17    日
                                書記官  許倬維